【裁判字號】    89,重訴,611
【裁判日期】    920930
【裁判案由】    解除契約等
【裁判全文】
臺灣板橋地方法院民事判決  八十九年度重訴字第六一一號
    原      告  戊○○
    訴訟代理人  丁○○
    被      告  丙○○
                甲○○
    訴訟代理人  乙○○
                莊柏林律師
    複  代理人  莫怡萍律師
右當事人間請求解除契約等事件，於民國九十二年九月十六日言詞辯論終結，本院判
決如左：
    主      文
原告之訴及假執行之聲請均駁回。
訴訟費用由原告負擔。
    事      實
甲、原告方面：
一、聲明：被告應給付原告新臺幣（下同）六百二十八萬五千元，及自起訴狀繕本送
    達翌日起至清償日止，按週年利率百分之五計算之利息。並願供擔保請准宣告假
    執行。
二、陳述：
  (一)原告於民國八十九年四月十七日向被告購買坐落臺北縣五股坑段冷水坑小段四十
    之三九及四十之四十地號土地（下稱系爭土地）所有權全部，面積合計九百九十
    二平方公尺，約三百點零八坪，總價金八百一十五萬元，雙方定有土地買賣契約
    書，原告除尾款二百萬元外，已給付六百二十五萬元之價金及代書費二萬元、鑑
    界雜支費用一萬五千元，被告雖已依約將系爭土地所有權移轉登記予訴外人即原
    告之子陳世御、陳世宇，為原告於同年六月八日相請地政事務所人員進行鑑界，
    發現系爭土地中約有一百坪已遭他人侵占搭建鐵皮屋（下稱系爭鐵皮屋）使用，
    原告發現此重大瑕疵後，即於同年月十二日分別通知被告，復於同年月三十日以
    存證信函請求被告出面處理，均不獲置理，爰依民法第三百五十九條規定解除契
    約，並依同法第二百五十九條規定，求為判決如聲明所示。
  (二)原告買受系爭土地時，被告就土地界址為錯誤之意思表示，致原告誤認而為買受
    之意思表示，而本件買賣契約約定之土地為三百點零八坪，兩造至現場察看時，
    鄰地已建有系爭鐵皮屋，被告竟以詐騙之手段為錯誤之指界，指界範圍包括另一
    側鄰地即同地段四十之四一、四十之四二地號土地，致原告陷於錯誤，認系爭鐵
    皮屋坐落土地並非本件買賣標的，而與被告簽訂買賣契約，爰依法撤銷錯誤即因
    受詐欺所為之意思表示，並請求被告賠償原告所受損害，包括已支付之價金、代
    書費、鑑界雜支六百二十八萬五千元。
  (三)對被告抗辯所為之陳述：被告明知系爭土地遭第三人占有之事實，此由被告甲○○於出售系爭四十之三九地號土地後，旋在其所有之四十之四十二號土地與系爭
    土地間搭建石墩，避免原告因所購得土地遭他人侵占，而向其所有之土地偏移越
    界即明，被告故意示以錯誤之界址，致原告陷於錯誤，自屬詐欺，被告甲○○係
    先與原告簽訂買賣契約後，方與訴外人張正德交換土地，其如何交換原告不得而
    知，而被告甲○○曾簽收支付本件買賣價金之支票，復依兩造土地買賣契約書第
    三條第四點約定施作擋土牆護坡工程，足見被告甲○○確係本件契約之當事人。
三、證據：
  (一)現場照片十九幀。
  (二)原告於八十九年六月三十日對被告甲○○寄發之存證信函影本一件。
  (三)土地買賣契約書影本一件。
  (四)地籍圖騰本一件。
  (五)臺北縣新莊地政事務所土地複丈成果圖影本一件。
  (六)土地所有權狀影本二紙。
  (七)原告支付本件買賣價金之支票影本三紙。
  (八)土地登記簿謄本三件
  (九)聲請訊問證人庚○○。
  (十)聲請勘驗現場。
乙、被告方面：
一、聲明：原告之訴及假執行之聲請均駁回，被告甲○○並陳明如受不利之判決，願
    供擔保請准免為假執行。
二、陳述：
  (一)被告甲○○部分：系爭四十之三九地號土地原為被告甲○○所有，嗣與張正德所
    有之同地段四十之四二地號土地交換，交換後系爭四十之三九地號土地即為張正
    德所有，因二筆土地面積相同不生找價問題，故本件土地賣賣契約之出賣人應為
    張正德與被告丙○○，被告甲○○並無出賣土地之意思，係為登記上之方便並節
    省代書費、規費及稅金等費用，方由被告甲○○簽定契約書，並由被告甲○○直
    接移轉登記予原告指定之人，前開土地交換時原告亦在場，當知之甚詳，被告甲○○並非本件買賣契約之當事人，原告解除契約之對象有誤，且系爭四十之三九
    地號土地交付原告時並無被侵占之情形，其鄰地為一空地，直至九十一年年底始
    遭第三人侵占搭建鐵皮屋，況系爭土地縱為第三人無權占用使用，原告亦得隨時
    向該第三人請求返還，尚難謂給付標的物有瑕疵或有給付不能之情事，自不得解
    除契約，至原告為支付買賣價金所交付之支票，係由張正德及被告丙○○收受，
    被告甲○○係為取得契約書方於支票影本上簽名，其既未取得價金，當不負返還
    之義務，且系爭土地已移轉予陳世御、陳世宇所有，原告並未受有何損害，其請
    求損害賠償顯無理由。
  (二)被告丙○○部分：系爭四十之三九地號土地原為被告甲○○所有，四十之四十地
    號土地為被告丙○○所有，同地段四十之四二地號土地則為張正德所有，三筆土
    地之面積均相同，本件土地買賣原係被告丙○○與張正德欲出賣前揭四十之四十
    地號及四十之四二地號土地，而原告認土地長度不夠，然倘原告先向被告丙○○
    及張正德購買四十之四十、四十之四二地號土地後再與被告甲○○所有之四十之
    三九地號土地交換，將多支出一筆手續費，因而決定由張正德先與被告甲○○交
    換土地後，再由被告與原告簽訂土地買賣契約，由被告甲○○直接將系爭四十之
    三九地號土地移轉登記予原告指定之人，系爭土地已辦理所有權移轉登記完畢，
    如有遭第三人侵占之情形，應由所有權人自行處理。
三、證據：
  (一)被告甲○○與張正德土地交換契約書影本一件。
  (二)被告甲○○與張正德土地買賣所有權移轉契約書。
  (三)土地整地及水土保持協議書影本一件。
  (四)臺北縣政府新莊地政事務所複丈成果圖影本。
  (五)原告交付之支票及收據影本二紙。
  (六)土地登記簿謄本三件。
  (七)被告訴訟代理人乙○○交付己○○之支票影本八紙及收據影本一紙。
  (八)現場照片六幀。
  (九)土地登記謄本影本三件及土地所有權狀影本一件。
  (十)聲請訊問證人邱正忠。
丙、本院依職權向臺北縣新莊地政事務所調取坐落臺北縣五股坑段冷水坑小段四十之
    三九地號、四十之四十地號、四十之四二地號三筆土地於八十九年四、五月間辦
    理所有權移轉登記之相關資料，並依職權訊問證人辛○○。
    理      由
壹、程序分面：按訴狀送達後，原告不得將原訴變更或追加他訴，但被告同意者，不
    在此限。被告於訴之變更或追加無異議，而為本案之言詞辯論者，視為同意變更
    或追加。民事訴訟法第二百五十五條第一項第一款、第二項定有明文。本件原告
    起訴原依給付不能之法律關係，請求被告給付原告六百二十八萬五千元，及自起
    訴狀繕本送達翌日起至清償日止，按週年利率百分之五計算之利息，嗣於九十年
    三月二日變更其訴訟標的為解除契約回復原狀請求權，復於九十年四月二十五日
    、同年六月六日依序追加撤銷錯誤意思表示及撤銷詐欺意思表示之損害賠償請求
    權為訴訟標的，被告就前項訴之變更、追加無異議而為本案言詞辯論，自應視為
    同意，是原告所為訴之變更及追加，核與首開法條規定尚無不符，應予准許，先
    此敘明。
貳、得心證理由：
一、本件原告主張：原告於八十九年四月十七日以八百十五萬元之代價向被告購買系
    爭土地所有權全部，面積合計九百九十二平方公尺（約三百點零八坪），原告已
    給付買賣價金六百二十五萬元，另支付代書費二萬元、鑑界雜支一萬五千元，被
    告雖已依原告之指定將系爭土地所有權移轉登記予陳世御、陳世宇，惟原告於同
    年六月八日相請地政事務所人員進行鑑界，始發現系爭土地之一百坪已遭第三人
    占有搭建鐵皮屋使用，乃於同年月十二日通知被告，並於同年月三十日以存證信
    函請求被告出面處理，均不獲置理，原告自得依民法第三百五十九條規定解除契
    約，又依被告締約時之意思表示，系爭土地面積應有三百點零八坪，其意思表示
    顯有錯誤，且兩造至現場查看時，被告明知系爭土地為第三人占有，竟故意為錯
    誤之指界，致原告誤認系爭鐵皮屋坐落土地並非本件買賣標的，而與被告締約，
    原告亦得撤銷其因錯誤及詐欺所為之意思表示等語，爰依解除契約回復原狀及撤
    銷錯誤、詐欺意思表示之損害賠償等法律關係，請求被告給付原告六百二十八萬
    五千元，及自起訴狀繕本送達翌日起至清償日止，按週年利率百分之五計算之利
    息。
二、被告甲○○辯稱：系爭四十之三九地號土地原為被告甲○○所有，因與張正德所
    有之同地段四十之四二地號土地面積相同，無找價之問題，乃與之交換，交換後
    系爭四十之三九地號之土地為張正德所有，故本件土地賣賣契約之出賣人應為張
    正德與被告丙○○，係為登記上之方便及節省代書費、規費及稅金，方由被告甲○○簽定買賣契約書，並由被告甲○○直接移轉登記予原告指定之人，被告甲○○既非本件買賣契約當事人，亦未收受買賣價金，原告對之解除契約顯有錯誤，
    且系爭四十之三九地號土地交付時並無被侵占之情形，縱有遭第三人無權占有之
    事實，原告亦得隨時請求返還，尚難以此指為標的物有瑕疵，原告自不得解除契
    約，被告甲○○既並未取得價金，亦不負返還之義務，況系爭土地已移轉登記予
    陳世御、陳世宇，原告並未受有損害，不得請求損害賠償等語；被告丙○○則以
    ：系爭四十之三九地號土地原為被告甲○○所有，四十之四十、四十二地號土地
    則分別為被告丙○○、張正德所有，三筆土地之面積相同，本件土地買賣原係被
    告丙○○與張正德欲出賣前開四十之三九、四十地號土地，因原告認土地長度不
    夠，倘原告先向被告丙○○及張正德購買土地後再與被告甲○○之土地交換，將
    增加相關費用之支出，遂決定由張正德先與被告甲○○交換土地後，再由被告就
    系爭土地與原告簽定買賣契約，系爭土地所有權既以移轉，如遭第三人占有，應
    由所有權人自行處理等語，資為抗辯。
三、原告主張：其於八十九年四月十七日就系爭土地與被告簽定土地買賣契約書，土
    地面積合計九百九十二平方公尺，約三百點零八坪，價金八百十五萬元，原告已
    給付六百二十五萬元，並支出代書費二萬元，鑑界雜支一萬五千元，被告雖以依
    原告之指定將系爭土地所有權移轉登記予陳世御、陳世宇，惟原告於同年六月八
    日相請地政事務所人員進行鑑界，始發現系爭土地有部分遭第三人無權占有等情
    ，業據提出本件土地買賣契約書影本一件、土地所有權狀影本二件、土地登記簿
    謄本三件、原告支付本件買賣價金之支票影本三紙為證，且為被告所不爭執，自
    堪信為真實。
四、被告甲○○雖辯稱：被告甲○○係以其所有之系爭四十之三九地號土地與張正德
    所有之同地段四十之四二地號土地交換，為登記上之方便及節省代書費、規費及
    稅金，方由被告甲○○與原告簽定買賣契約書，被告甲○○並未收售價金，亦非
    本件買賣契約之當事人等語，經查：被告丙○○自認稱：「我們確實是要賣四十
    之四十及四十之四十二號，原告所說不實。四十號是我的，四十二地號是張正德
    的，當初我們把四十及四十二賣給原告後，他們認為長度不夠，所以他們說先辦
    理交換後，再由甲○○及我及原告簽訂買賣契約。」等語，證人庚○○亦到場結
    證稱：「我是本件買賣的代書，原告戊○○是經己○○的介紹，確定要買四十之
    三九號及四十之四十號二筆土地，才訂買賣契約，因這二筆土地不同人所有才會
    跟被告甲○○、被告丙○○簽約，他們已經談好契約內容，才來找我，我幫他們
    寫買賣契約書及過戶。」、「但我確定原告要買的是四十之三十九號及四十之四
    十號之土地，我是應四十之三十九地號及四十之四十二地號所有權人要求寫的。
    買賣契約書是先寫，之後才寫土地買賣交換書。」等語（以上見本院九十年七月
    三日準備程序筆錄），與卷附土地交換契約書、土地買賣契約書對照觀之，本件
    原係張正德與被告丙○○共同出售系爭四十之四十地號及同地段四十之四二地號
    土地予原告，惟原告欲購買被告邱至春所有之系爭四十之三九地號土地，張正德
    因與被告甲○○互換土地，而於八十九年四月十七日簽定土地交換契約，同時由
    被告與原告就系爭土地簽定買賣契約，本件土地買賣契約涉及兩造及張正德間關
    於系爭土地及同地段四十之四二地號土地之交易，於同一時間議定土地之交換、
    買賣契約，並確定由被告甲○○、丙○○與原告簽訂買賣契約，買賣標的為系爭
    土地即四十之三九地號、四十之四十地號土地，價金共八百十五萬元，則不論兩
    造與張正德間，究係先由張正德與被告甲○○交換土地，後由原告買受系爭土地
    ，抑原告先買受系爭土地後，被告甲○○方與張正德交換土地，均無礙於被告甲○○以出賣人地位簽訂買賣契約，而為本件土地買賣契約當事人之事實，至買賣
    價金實際上由何人收取、決定以被告甲○○而非張正德名義與原告簽約之動機為
    何，應與兩造間買賣契約之成立無涉。
五、而原告主張：系爭土地交付時部分已遭第三人侵占搭建鐵皮屋，乃給付之標的物
    有瑕疵，經通知被告出面解決均不獲置理，爰依民法第三百五十九條規定解除契
    約等語，被告則以前揭情詞為辯，經查：
  (一)原告主張：系爭土地為第三人占有並搭建系爭鐵皮屋等語，業據提出現場照片十
    九幀附卷可佐，經本院於九十二年二月二十六日勘驗現場並囑託臺北縣新莊地政
    事務製作土地複丈成果圖附卷，依前揭複丈成果圖所示，系爭土地均有部分為第
    三人占有搭建鐵皮屋使用，其占有面積共計一百二十五平方公尺，被告丙○○亦
    不爭執其土地於交付時有部分為第三人占有之事實，是原告前揭主張，尚非無據
    。
  (二)按物之出賣人對於買受人，應擔保其物依第三百七十三條之規定危險移轉於買受
    人時無滅失或減少其價值之瑕疵，亦無滅失或減少其通常效用或契約預定效用之
    瑕疵，為民法第三百五十四條第一項前段所明定。所謂物之瑕疵係指存在於物之
    缺點而言。凡依通常交易觀念，或依當事人之決定，認為物應具備之價值、效用
    或品質而不具備者，即為物有瑕疵，且不以物質上應具備者為限。若出賣之特定
    物所含數量缺少，足使物之價值、效用或品質有欠缺者，亦屬之。（最高法院七
    十三年上字第一一七三號判例意旨參照）原告向被告買受系爭土地，約定之面積
    為九百九十二平方公尺，被告移轉土地所有權之面積亦為九百九十二公尺，為兩
    造不爭執之事實，是被告給付之土地面積並無短少，惟土地除交換價值外，尚有
    使用收益之價值，兩造簽定本件買賣契約時，同時於契約第三條第四點約定水用
    工程、供電設施之負擔，足見原告買受系爭土地旨在為實際之利用，自非以移轉
    登記之面積合乎約定為已足，尚須使原告得充分並實際支配系爭土地，方可謂被
    告提出之給付具備應有之價值、效用或品質，系爭土地交付原告時，既已為第三
    人占有使用，該部分土地於排除第三人之占有前均處於無法使用之狀態，是項負
    擔雖非無法排除，仍足使系爭土地之效用有所欠缺，揆諸前開判例要旨，自屬物
    之瑕疵態樣之一。
  (三)惟按買賣因物有瑕疵，而出賣人依前五條之規定，應負擔保之責者，買受人得解
    除其契約或請求減少其價金。但依情形，解除契約顯失公平者，買受人僅得請求
    減少價金。民法第三百五十九條規定甚明。民法第三百五十九條但書所謂買受人
    解除契約顯失公平，係指瑕疵對買受人所生之損害，與解除對出賣人所生之損害
    ，有失平衡之情形而言。（最高法院九十年度台上字第五六四號判決意旨參照）
    經查：系爭土地雖因第三人之占有致欠缺其應有之效用，惟被告給付之土地面積
    並無短少，前述瑕疵所占系爭土地面積比例約九分之一，且非不能排除，僅須所
    有權人及原告之子陳世御、陳世宇本於所有權對該第三人為請求即可，於第三人
    之占有排除後，其所有權即可回復完整之狀態，倘因第三人之占有受有損害，並
    得請求返還相當於租金之不當得利，是其瑕疵對原告造成之影響或損害尚屬輕微
    ，反觀原告解除契約後，被告須負擔已繳納稅金、土地營建成本、土地二次過戶
    所發生之稅費、管理費用、重新出售之費用及不動產跌價之價差損失，原告因該
    瑕疵所受之損害與被告因解除契約所受損害，顯有失衡之情形，應認符合民法第
    三百五十九條但書規定所稱買受人解除契約顯失公平而不得解約，是原告謂系爭
    土地因遭第三人占有，顯有足以減少買賣標的物之價值及效用之重大瑕疵，並主
    張解除本件買賣契約，並無所據。
六、次按意思表示之內容有錯誤，或表意人若知其事情即不為意思表示者，表意人固
    得將其意思表示撤銷之，惟其撤銷權，自意思表示後，經過一年而消滅。此觀之
    民法第八十八條第一項前段、第九十條之規定自明。是項期間係法定除斥期間，
    其時間經過，撤銷權即告消滅，縱未經當事人主張或抗辯，法院亦應依職權予以
    調查審認，以為判斷之依據。經查：本件原告起訴時並未主張其意思表示有錯誤
    而行使其撤銷權，直至九十年四月二十五日始提出準備書狀主張：本件買賣契約
    簽定時，被告之意思表示內容有錯誤，使原告為錯誤之意思表示等語，行使其撤
    銷權，前開準備書狀則於九十年五月二日送達被告，有送達證書二紙附卷可稽，
    而本件契約簽定於八十九年四月十七日，業如前述，則倘原告之意思表示有錯誤
    ，依規定應於九十年四月十七日前向被告行使撤銷權，原告遲至九十年五月二日
    始為之，顯已逾撤銷錯誤意思表示之除斥期間。
七、末按因被詐欺而為意思表示者，表意人得撤銷其意思表示，固為民法第九十二條
    第一項前段所明定。而民法上所謂詐欺，係欲相對人陷於錯誤，故意示以不實之
    事，令其因錯誤而為意思之表示，必詐欺行為人有使他人陷於錯誤之故意，致該
    他人基於錯誤，而為不利於己之意思表示者，始足當之。倘詐欺行為人欠缺主觀
    之詐欺故意，縱該他人或不免為錯誤之意思表示，仍與詐欺之法定要件不侔，無
    容其依民法第九十二條第一項規定撤銷意思表示之餘地，且主張被詐欺而為表示
    之當事人，應就此項事實負舉證之責任。（最高法院五十六年台上字第三三八○
    號判例、八十七年度台上字第一一九五號判決、八十七年度台上字第五四八號判
    決、四十四年台上字第七五號判例意旨參照）原告雖主張：被告於兩造到場查看
    時，以詐騙之手法為錯誤之指界，致原告誤認系爭鐵皮屋坐落之土地並非本件買
    賣標的，而與被告締約，此由被告甲○○於買賣契約簽定後旋於系爭土地與其所
    有之同地段四十之四二地號土地間搭建石墩，避免原告偏移越界自明，然查：依
    兩造土地買賣契約第三條第四點約定，被告應負擔護坡工程之工程費，於被告履
    行是項義務後，原告始須給付買賣價金之尾款二百萬元，則被告甲○○於契約簽
    定後即於系爭四十之四十地號土地與其所有之同地段四十之四二地號土地間搭建
    石墩，乃履行契約所定義務，尚難遽以推論其主觀上知有指界錯誤之情事，次以
    ，本院勘驗現場時發現：系爭土地與相鄰土地成階梯狀，系爭土地遭第三人占用
    部分與其餘土地高度本有相當之落差，此有現場拍攝之照片可佐，參以土地界址
    並未現實存在於土地之上，乃透過科學儀器、測量、繪圖技術，客觀表現於各種
    圖面，如土地複丈成果圖即為表現土地界址之方式之一，是於土地表面倘未設定
    界樁或其他足資辨識之指標，一般人甚難於現場精確特定其土地之位置、界線，
    證人庚○○復結證稱：「．．．訂約之後我去看現場，訂約之前我沒有去看現場
    。訂約之後我們去看現場測量時，已經蓋了鐵皮屋上開勘驗筆錄相片內的鐵皮屋
    。我之前有拍照片，就是原告起訴狀所附的照片。照片一上的紅點是地政機關說
    的界址，可以看出同一個界址有兩條線（庭提起訴狀相片）。第一次定的界址沒
    有被鄰地侵占的情形，過了半小時後他們說要重新再測，就發現被侵占了。」、
    「第一次介紹的人是己○○將現在土地賣給被告，後來買賣之後，土地如果沒有
    鑑界有侵占的嫌疑，所以我申請鑑界，第一次看土地是己○○指界。從己○○到
    被告甲○○說的位置都是錯的，被告甲○○也有指界，已沒有被侵占的線為準，
    被告甲○○知不知道土地被侵占，我不曉得。第一次測量的時候，不知為何從被
    侵占剩下的開始算。經過一段時間討論後再測時，就發現被侵占了。」等語（見
    本院九十二年五月十三日準備程序筆錄），足見兩造簽約時，並未聲請地政機關
    鑑界，乃承辦代書即證人庚○○為避免糾紛，始聲請鑑界，而系爭土地自訴外人
    己○○第一次指界即有錯誤，被告亦沿用之而為錯誤之指界，原告並未提出其他
    積極證據足資證明被告係故意示以錯誤之界址，與原告簽定本件買賣契約，自難
    認被告有欲使原告陷於錯誤之故意。
八、綜上所述，本件買賣契約約定給付之土地因有部分為第三人占有致欠缺應有之效
    用，乃物之瑕疵，然其瑕疵尚非不可補正，原告因此瑕疵所受損害與被告因解除
    契約所受損害有失平衡，應認原告解除契約顯失公平，不生合法解除之效力，原
    告復未證明被告有故意指以錯誤界址之事實，自無從認定原告係受被告之詐欺而
    為買受系爭土地之意思表示，原告主張撤銷因受詐欺所為之意思表示，並無所據
    ，至原告主張撤銷因錯誤所為之意思表示，已逾撤銷權之除斥期間，亦不應准許
    ，從而，原告依解除契約回復原狀及撤銷錯誤、詐欺所為意思表示之損害賠償等
    法律關係，請求被告給付原告六百二十八萬五千元，及自起訴狀繕本送達翌日即
    八十九年十一月十六日起至清償日止，按週年利率百分之五計算之利息，為無理
    由，應予駁回。原告之訴既經駁回，其假執行之聲請即失所據，應併予駁回。
九、本件事證已臻明確，兩造其餘攻擊防禦方法，經審酌於判決結果不生影響，爰不
    一一論述，附此敘明。
十、據上論結，本件原告之訴為無理由，依民事訴訟法第七十八條，判決如主文。
中      華      民      國    九十二    年      九      月     三十     日
                                  臺灣板橋地方法院民事第二庭
~B審判長法      官  陳忠行
~B      法      官  徐福晉
~B      法      官  廖怡貞
右為正本係照原本作成
如對本判決上訴，須於判決送達後廿日內向本院提出上訴狀
中      華      民      國    九十二    年      九      月     三十     日
~B      法院書記官  郭南宏


司法院資訊處製作；財團法人民間司法改革基金會備份。
